臺灣高等法院臺中分院刑事判決　　 94年度上更(一)字第175號
上　訴　人
即　被　告　丙○○
選任辯護人　李清輝　律師
上列上訴人因誣告案件，不服臺灣臺中地方法院89年度訴字第25
14號中華民國91年3月29日第一審判決 （起訴案號：臺灣臺中地
方法院檢察署89年度偵字第13510號） ，提起上訴經判決後，由
最高法院發回更審，本院判決如下：
    主  　　文
原判決撤銷。
丙○○意圖他人受刑事處分，向該管公務員誣告，處有期徒刑參
月。
    事實及理由
一、犯罪事實：
    丙○○為清發有限公司（以下簡稱清發公司）之負責人，明
    知該公司所有之車號X9－6843號自用小貨車，前因送修而放
    置於臺中縣沙鹿鎮○○路32巷16弄10號之嘉鴻汽車修配廠，
    經修復後，該修配廠老闆娘乙○○與員工丁○○共同於民國
    89年6月19日上午9時許，將該自用小貨車開回清發公司位於
    臺中縣大雅鄉○○路 10之7號之發貨倉庫準備交付，乙○○
    並向丙○○索取本次修車費用及之前清發公司所積欠之修車
    費用共計新臺幣（下同）27,600元，惟因丙○○認清發公司
    之前並未積欠修車費用而拒不付款，乙○○與丁○○乃再將
    該車開回嘉鴻汽車修配廠留置。詎丙○○竟意圖使乙○○及
    丁○○受刑事處分，於 89年7月25日13時10分許，代表清發
    公司向臺中縣警察局清水分局明秀派出所報案，捏稱其公司
    所有之前開自用小貨車於同年6月間某日 （因時間已久，故
    不能確定日期）約上午10時許，在前開發貨倉庫前遭嘉鴻汽
    車修配廠之老闆娘（按即乙○○），及一個男的（按即丁○○）竊走，因已找到竊車之人及被竊之車，故請求警方依法
    處理云云，而誣告乙○○與丁○○共同竊取清發公司所有之
    上開自用小貨車。案經臺中縣警察局清水分局將乙○○與丁○○移送臺灣臺中地方法院檢察署檢察官偵查結果，認乙○○、丁○○被訴竊盜罪嫌不足，於 89年10月3日，以89年度
    偵字第 13510號為不起訴處分，丙○○復代表清發公司向臺
    灣高等法院臺中分院檢察署檢察長聲請再議，惟仍經該署檢
    察長於89年11月7日以 89年度議字第1268號為駁回再議處分
    。嗣丙○○於其所誣告之上開案件裁判確定前之 91年3月15
    日，在臺灣臺中地方法院審理其涉嫌誣告案時，自白上情。
二、認定犯罪事實所憑證據和理由：
  (一)上訴人即被告丙○○（以下簡稱為被告）坦承有於前開時間
    ，向警方表示其在嘉鴻汽車修配廠尋得清發公司所有之前開
    自用小貨車，並請求員警會同前往查看等情不諱。
  (二)前揭犯罪事實，迭據證人即被害人乙○○於警訊、偵查及歷
    次審理中指訴甚詳，核與證人丁○○於偵查中證稱：「這件
    事是於89年6月19日上午9時左右，我和老闆娘乙○○要將修
    好的自用小貨車X9－6843號開去還清發食品公司，順便請款
    ，大約在10時左右，我們到達清發食品公司，我們老闆娘下
    車進入該公司請款，我則留在自用小貨車上，不久，老闆娘
    出來，又叫我將車子開回我們修車廠」等語，證人即嘉鴻汽
    車修配廠負責人吳福傳於原審審理中證稱：「（車子）6月1
    6日開來修理，是因為當天太晚了，我說隔天再修理，6月17
    日我到公司拿車，是郭鄭驥交給我的，車子修好後我叫我太
    太和師傅開去請款，因他沒有付修車費，所以把車開回來」
    等語，及證人即清發公司之員工郭鄭驥於警訊中證稱：「我
    不記得是幾號，有一天嘉鴻修配廠的老闆娘和一位年輕人到
    公司找丙○○，那天老闆（即丙○○）叫我去拔我剛移動車
    子的鎖匙，那一部（車號我不記得了），‧‧‧我已不記得
    是何時，我有將車子開到嘉鴻修理，我是去修保險桿，老闆
    說不會馬上好，修好再電話聯絡，之後就用另一部車送我回
    公司」，偵查中證稱：「（問：本案X9－6843號自小貨車可
    是你開去修理？）是，我撞壞的，但日期我記不清了，我是
    在沙鹿撞壞了，但當天我便送去修，並且自行開車回去（之
    後隨又改稱是老闆送我回去）」、「（問：有無付修理費？
    ）當天沒有付」、「（問：乙○○可是開此車回你公司？）
    是」、「我當時確實有在場，我有出去看」等情節相符。
  (三)本件乙○○、丁○○二人被訴共同竊取清發公司所有車號X9
    －6843號自用小貨車，業經台灣台中地方法院檢察署檢察官
　　於89年9月1日以89年度偵字第 13510號為不起訴處分，嗣經
    聲請再議，亦為台灣高等法院台中分院檢察署於 89年11月7
    日以89年度議字第1268號駁回再議而確定等情，有卷附之不
    起訴處分書、再議處分書各一紙可稽。
三、對於被告辯解本院的判斷：
    被告否認涉有誣告犯行，辯稱：伊公司沒有積欠嘉鴻修車費
    ， 89年3月之後，伊公司就沒有給嘉鴻汽車修配廠修車。伊
    當時不是報失竊，只是要警員與伊一起去看車子放在倉庫不
    知道會不會有危險而已，沒有說車子是失竊云云。經查：
  (一)被告於原審雖提出嘉鴻汽車修配廠開立之修車紅色單據八張
    、黃色單據十張、綠色請款單據一張，欲證明其以前並無積
    欠嘉鴻修車廠修車費，惟證人郭鄭驥前已供稱 89年6月17日
    該次之修車費並未支付，已如前述，且被告所提出之單據亦
    無該日之付款記載，更無任何嘉鴻汽車修配廠簽收款項之文
    字；況參以證人吳福傳於原審審理中稱證：「我沒有蓋付訖
    的章，如果他有付錢，我們會簽字在他們會計送來的簽單上
    ，而且會開發票給他」、「我們是用三聯單，在 88年6月以
    後黃色是請款單，紅色是送修時交給客戶的收據，綠色是留
    底的，要向客戶請款就拿黃單子去給會計算帳，給會計算帳
    沒有問題以後再開發票，就算客戶沒有付帳，黃單子還是要
    交給客戶，不會拿回來，黃單子不是客戶付款才給的」等語
    ，被告亦坦承「付訖」章為其所蓋，且被告所經營清發公司
    所有之前開自用小貨車，其修車費用，依常情均可作為成本
    支出而減輕該公司營業稅之用，衡情若有此項支出，被告不
    可能未取具統一發票或收據，作為該公司申報營業稅之用，
    乃被告卻自始未能提出已付清前開有爭議修車費之統一發票
    或收據為證，益證被告事後辯稱已支付修車費用，無非為掩
    飾其謊報失竊而故為爭執之詞，不足採信。
  (二)原審法院曾兩度函請法務部調查局對被告進行測謊，第一次
    被告對「(1)乙○○未向其要修車費；(2)無積欠嘉鴻修車廠修
    車費」等問題，經測試呈情緒波動反應，研判有說謊；第二
    次「被告承認黃色單上『付訖』章為其所蓋。並稱：非因嘉
    鴻修車廠不願還車，才向警方報案，經測試呈情緒波動反應
    ，研判有說謊」，此有該局（90）陸（三）字第90041333號
    及第00000000號測謊報告書在卷可參，另被告於原審法院經
    質以何時才知道車子被開走時？亦坦承「車子被開走的當天
    ，因為郭鄭驥有跟我說車子好像被嘉鴻修車廠的老闆娘開走
    ，所以 7月25日那天我是知道車子被嘉鴻修車廠」（見原審
    卷二第21頁），足證被告確已知悉其公司所有之前開自用小
    貨車，已因送修且經請款未得而被嘉鴻汽車修配廠留置中。
  (三)被告確於前開時間向警方報稱清發公司之前開自用小貨車失
    竊，因找到竊車之人及被竊之車，請警方依法處理等情，則
    有被告於臺中縣警察局清水分局明秀派出所應訊時之筆錄在
    卷可稽，雖被告於 89年7月25日13時10分警詢時係陳稱：伊
    不清楚何人將車開走，伊曾打電話至嘉鴻汽車修配廠問，但
    是該修配廠之老闆娘回答說沒有，因此伊以為是小郭（即郭
    鄭驥）看錯人；於89年11月20日原審審理時供述：89年 7月
    29日伊開車經過修車廠發現車子才報案，請警員陪同伊一起
    去，伊都沒有指認誰是偷車之人；而證人曾正芳（即明秀派
    出所主管）於90年5月2日原審審理時證謂：被告報案時伊在
    場，伊等是依據郭鄭驥講的來判斷，被告沒有明講是誰偷他
    的車，他也沒有懷疑誰偷他的車，伊等只是依據證人的證詞
    判斷，然後移送乙○○及丁○○他們二人；證人郭鄭驥於89
    年 7月25日警詢時則證陳：伊確實是沒有看見嘉鴻老闆娘及
    一男子開走該車，為怕老闆罵，才騙稱伊有看見各等語（見
    偵查卷第10、17頁反面、原審卷一第18、78、94、95頁）。
    然被告於上揭警詢時即稱：「因我公司所有之小貨車遭竊，
    我找到竊車之人及被竊之車，所以前來報警製作筆錄」、「
    郭鄭驥說當天他也追出去，有發現車上有一男一女二人，‧
    ‧‧女的是嘉鴻汽車修配廠之老闆娘」等語，揆之該筆錄內
    容已明確指出開走該自用小貨車之人，依其僱用之郭鄭驥所
    稱為嘉鴻汽車修配廠之老闆娘即乙○○及另一男子，其所為
    在客觀上自屬已陳明犯人之特徵，致使人得據以推知其所指
    犯人為某特定人。況警方依刑事訴訟法規定，既受理本件形
    式上被害人即被告之告訴，自應對涉嫌竊盜之乙○○及同行
    開車之丁○○開始調查程序。又參以臺中縣警察局清水分局
    刑事組接受該分局明秀派出所報告後，曾以電話向檢察官請
    示：「證人不願繼續接受詢問，本案該如何處理？嘉鴻之老
    闆是否要移送？」，其請示時敘述案情中更記載「‧‧‧丙○○‧‧‧前往明秀所報案車子失竊，現於修配廠尋得，要
    求警方偵辦竊盜案，並要求必須將嘉鴻移送法辦」等語，有
    電話紀錄簿在卷可稽；再徵之本件被告於乙○○、丁○○經
    檢察官為不起訴處分後，仍代表清發公司具狀指稱：「被告
    （指乙○○、丁○○）等或可合法行使留置權，斷不能將小
    貨車修好交回告訴人公司管領後，復‧‧‧擅自將車駛離告
    訴人公司並予藏匿，‧‧‧，衡情若謂被告等毫無竊盜罪嫌
    ，其誰能信？」等語，向臺灣高等法院臺中分院檢察署提起
    再議，此有處分書二件在卷可按，並經本院職權調取臺灣高
    等法院臺中分院檢察署89年度議字第1268號卷核閱無誤；再
    參諸前述被告於報案時確已知悉其公司所有之前開自用小貨
    車，已因送修且經請款未得而被嘉鴻汽車修配廠留置中等情
    ，足證被告確有對乙○○及丁○○具體提出告訴，而使其二
    人受刑事處分之意圖，被告上開所辯及證人郭鄭驥、曾正芳
    之前揭證述，尚不能為被告有利之認定，均不足採。
  (四)被告捏造清發公司自用小貨車失竊之事實，向該管公務員誣
    告，已有使乙○○等人受到刑事追訴之危險，被告事後又辯
    稱其請求警方協助辦理時，警方早已知悉本案可能為修車款
    之糾紛，乙○○等人並無受刑事處分之危險云云，無非倒果
    為因之詞，且與實情不符，不足解免其應負之責任。至被告
    雖係代表清發公司對乙○○及丁○○提出告訴，而以清發公
    司為告訴人，然被告既係清發公司之負責人，且係對乙○○
    及丁○○提出告訴之實際行為人，其所為既已該當於刑法普
    通誣告罪之構成要件，自不能因其非名義上之告訴人即解免
    其應負之刑責。
  (五)綜合以上各情觀之，被告上開所辯，顯係事後畏罪卸責之飾
    詞，均不足採信，本件事證明確，被告之誣告犯行可以認定
    。至被告於本院前審雖曾請求調閱原審審理之錄音帶，並傳
    訊其於原審之選任辯護人，以證明其於原審審理中之自白係
    出於受命法官之利誘，及請求函查汽車修理業同業公會，調
    查一般汽車修理業請領修理費之程序，因與本案認定事實所
    使用之證據無必然關連，自無再予調查之必要，附此敘明。
四、撤銷改判的理由：
  (一)撤銷原判決的理由：
  (1)按犯誣告之罪，於所誣告之案件裁判確定前自白者，減輕或
    免除其刑，刑法第一百七十二條定有明文。而被告曾於91年
     3月15日原審審理時承認檢察官起訴之犯罪事實（見原審卷
    二第34頁），自白其告訴唐、謝二人共同竊盜等情係虛構，
    雖其自白時，唐、謝二人被訴之竊盜案件業經檢察官為不起
    訴處分，並經再議駁回確定，但該處分確定究與裁判確定不
    同，則被告自白仍不得謂非在其所誣告之案件裁判確定以前
    ，按諸前開規定，自「應」予以減輕或免除其刑（最高法院
    31年上字第2211號判例參照）。原審未依法減免其刑，亦未
    說明不予減輕或免除其刑之理由，即有未當。
  (2)刑事審判旨在實現刑罰權之分配正義，故法院對於有罪被告
    之科刑，應符合罰刑相當之原則，使輕重得宜，罰當其罪。
    本件被告係因爭執二萬七千餘元之修車費，卻遭被害人之汽
    車修配廠留置其生財器具之自用小貨車，一時失慮，不知循
    民事爭訟途徑解決，為求儘速取回其自用小貨車，而出此下
    策，且於報案之初，即因被害人之抗辯，使警方懷疑可能為
    修車費糾紛，已減少犯罪對被害人所生之危險性。原審未審
    及此，遽以被告不思以正當手法解決債務糾紛之犯罪動機、
    目的、手段、所生危害、其知識程度與犯後一再飾詞卸責、
    耗費大量司法資源、迄未與被害人達成和解，然於原審審理
    時坦承犯行之態度等情狀，量處被告有期徒刑八月，尚嫌過
    重而有未洽。
  (二)自為判決的論罪科刑理由：
  (1)被告所為，係觸犯刑法第一百六十九條第一項之誣告罪。查
    誣告為妨害國家審判權之犯罪，其直接受害者係國家，至個
    人受害，乃國家進行不當審判所發生之結果，與誣告行為不
    生直接之關係，故以一書狀（含言詞）誣告數人，僅能成立
    一個誣告罪（最高法院49年台上字第883號、18年上字第 33
    號判例參照），則被告一行為誣告乙○○、丁○○二人，應
    僅成立誣告之單純一罪。又被告曾於91年 3月15日原審審理
    時承認檢察官起訴之犯罪事實，自白其告訴唐、謝二人共同
    竊盜等情係虛構，雖其自白時，唐、謝二人被訴之竊盜案件
    業經檢察官為不起訴處分，並經再議駁回確定，但該處分確
    定究與裁判確定不同，則被告自白仍不得謂非在其所誣告之
    案件裁判確定以前，然因被告嗣後又翻異前詞否認犯罪，故
    僅依刑法第一百七十二條規定，予以減輕其刑。
  (2)爰審酌被告因修車費之爭執，為速求取回遭留置之生財工具
    ，一時失慮，未循民事爭訟途徑解決，而捏詞誣告被害人，
    致被害人受有刑事追訴之危險，惟其爭執之修車費不多，且
    事後被害人已迅獲不起訴處分確定，所受危害不大，被告亦
    曾一度自白誣告後又翻異前詞否認犯罪之態度等一切情狀，
    量處被告有期徒刑三月，以示懲儆。
五、適用的法律：
　(一)刑事訴訟法第三百六十九條第一項前段、第三百六十四條、
    第二百九十九條第一項前段。
　(二)刑法第一百六十九條第一項、第一百七十二條。
本案經檢察官甲○○到庭執行職務。
中　　華　　民　　國　　94　　年　　9 　　月　　6 　　日
              刑事第九庭  審判長法　官　陳　筱　珮
                                法　官　趙　春　碧
                                法　官　張　國　忠
上列正本證明與原本無異。
如不服本判決應於收受送達後十日內向本院提出上訴書狀，其未
敘述上訴之理由者並得於提起上訴後十日內向本院補提理由書（
均須按他造當事人之人數附繕本）。
                                書記官　林　玉　惠
中　　華　　民　　國　　94　　年　　9 　　月　　7 　　日
                                                      Ｉ
